臺灣屏東地方法院民事判決　　　　　　 95年度簡上字第118號
上　訴　人　甲○○
訴訟代理人　黃金龍律師
被　上訴人　乙○○
訴訟代理人　陳惠美律師
上列當事人間請求給付票款事件，上訴人對於中華民國95年8 月
29日本院95年度潮簡字第303 號第一審判決提起上訴，本院於民
國96年3 月28日言詞辯論終結，判決如下：
    主  文
上訴駁回。
第二審訴訟費用由上訴人負擔。
    事實及理由
一、被上訴人主張：第三人即上訴人配偶丙○○（已於民國94年
    11月16日離婚）於94年9 月29日持上訴人所簽發如附表所示
    支票共8 紙（下稱系爭支票），由上訴人授權向被上訴人借
    款，共計新臺幣（下同）45萬元（下稱系爭借款）。被上訴
    人因與丙○○熟識，且上訴人之生意經營及生活財物事項均
    概括授權丙○○，系爭支票及系爭借款均為上訴人授權丙○○所為，被上訴人遂交付現金45萬元借款予丙○○，並收受
    丙○○所交付系爭支票、借據。嗣於95年2 月3 日被上訴人
    向臺灣土地銀行潮州分行提示時，得知上訴人已通知銀行系
    爭支票已遺失為由，申請掛失支付，以致無法取得款項。上
    訴人為系爭支票發票人，依票據法第126 條規定，發票人應
    照支票文義擔保支票之支付，故依票據關係請求上訴人給付
    票款45萬元，而於原審聲明：上訴人應給付45萬元。嗣經原
    審判決勝訴，上訴人不服提起上訴，並於本院聲明：如主文
    第1 項所示。
二、上訴人則以：伊與丙○○為夫妻，於94年11月18日離婚之前
    ，所經營之事業帳目都是丙○○在處理，且支票及印章，均
    由丙○○保管，丙○○於離婚之際預蓋印章，取走伊所有空
    白支票，進而於離婚後填載支票發票人及票面金額，盜開支
    票，系爭支票上印章固為是真正，但支票上票面金額及日期
    非伊書寫，印章也非伊親自蓋的，伊亦未授權丙○○向被上
    訴人借款。且依據被上訴人於原審起訴狀所載「系爭支票原
    因關係為借貸契約，上訴人為借款人」，而伊已否認兩造間
    借貸關係存在，自應由被上訴人負舉證責任，原審卻違背民
    事訴訟法辯論主義、處分權主義，於原告主張之原因事實記
    載：系爭借款之當事人為丙○○云云。且伊未收到該45萬元
    借款，被上訴人無償取得系爭支票，依票據法第14條第2 項
    規定，不得享有票據權利等情置辯，並於本院聲明：原判決
    廢棄；被上訴人在第一審之訴及假執行聲請均駁回。
三、兩造不爭執事項：被上訴人持有以上訴人名義簽發之系爭支
    票，且系爭支票之印章為真正。
四、本件爭點為：系爭支票是否為第三人丙○○盜開？兩造間有
    無借貸之票據原因關係？被上訴人是否為無對價關係取得系
    爭支票？茲分敘如下：
    按在票據上簽名者，依票上所載文義負責；又票據上之簽名
    得以蓋章代之，票據法第5 條、第6 條分別定有明文；次按
    當事人主張有利於己之事實，就其事實有舉證之責任，又私
    人之印章，由自己使用為常態，被人盜用為變態，主張變態
    事實之當事人，自應就此印章被盜用之事實負舉證之責任，
    最高法院86年度臺上字第717 號判決意旨參照。上訴人既自
    認系爭支票上之印章為真正，則揆之上開判決意旨，自應由
    上訴人就系爭支票係遭丙○○盜蓋之事實負舉證責任。經查
    ：
（一）上訴人前妻丙○○與上訴人婚姻關係存續中，曾於94年9
      月30日由被上訴人交付丙○○系爭借款一事，經證人丙○○於本院證稱「在9 月底之前就有先電話聯絡，聯絡以後
      約一星期後才確認是否可以借錢」（本院卷45頁）、「系
      爭支票交給被上訴人是因為要借款，是跟被上訴人借款，
      因為我們自己經營的素食餐館需要週轉。被上訴人當時是
      拿現金給我，是我去向他拿錢的，我有簽借據給被上訴人
      」（本院卷44頁），核與被上訴人於臺灣屏東地方法院檢
      察署95年度偵字第2717號偽造有價證券一案中陳稱「丙○○說她先生周轉有需要，她事前有先打電話，她就拿支票
      來跟我拿錢，我有打借據讓她簽一下，因為那不是她本人
      的票」（上開偵字卷31頁）等語，關於洽商借貸情節相符
      ，並有借據1 件附卷可佐（本院卷61頁），堪信為真實。
（二）又，關於系爭借款是否為被上訴人授權丙○○向被上訴人
      借得一事：據證人丙○○於本院證稱：「這些票是我本人
      簽發的，我沒有背書，發票人是我前夫，發票的印章是我
      前夫蓋的，發票金額是我寫的，印章是我前夫蓋的，實際
      的簽發的日期是94年9 月29日，但票載到期日是10月30日
      」、「是因為要借款，是跟被上訴人借款，因為我們自己
      經營的素食餐館需要週轉。被上訴人當時是拿現金給我，
      是我去向他拿錢的，我有簽借據給被上訴人。」（本院卷
      44頁）；於本院檢察署95年度偵字第2717號偽造有價證券
      一案中則稱：「支票及印章平常係我在保管，我們夫妻的
      財產是共同的，通常店的財務事情都是我在處理。」（上
      開偵字卷11頁）、「沒有特別約定帳戶的支票開立方式，
      廠商或是工程款或是借貸需要都可以開立，我跟甲○○是
      獨資經營，如果有需要借貸金錢，都是我出面，因為我們
      每個月的15、30都有票會進來，因為我本身在做帳，甲○○會叫我出去借錢。在94年9 月底那一天，我向乙○○借
      了45萬元，是為了月底有錢要進來，甲○○有時會跟我說
      錢不足，我就會去借貸」（上開偵字卷11頁）、「都是我
      出面來借，我跟乙○○說要借錢時，我只有說是店裡需要
      ，因為甲○○不希望我出去借錢提到是他需要，一切都是
      我說是店裡需要，顧到甲○○面子的問題」等語（上開偵
      字卷第13頁）；參以證人許財學前於上開刑事偵查中結證
      稱：伊與上訴人小時候是玩伴，又是同學，以伊所知，印
      章是上訴人在保管，支票是丙○○在開，支票就是丙○○
      開完，再拿給上訴人，伊會知道這些，是因為伊也有參與
      ，有時伊去上訴人那邊，彼此會聊家庭的事情，伊與上訴
      人蠻親的，蠻瞭解彼此的運作，上訴人也有向伊借錢，上
      訴人與丙○○兩個都有出面向伊借，有開支票，錢都是上
      訴人先拿去，有時是上訴人自己一人來，有時是上訴人與
      丙○○二個一起來，事後才開支票，支票都是伊過去素食
      店拿，丙○○有時會在場，有時不在場，有時是上訴人會
      叫丙○○開給伊，就是丙○○寫一寫，上訴人再蓋章拿給
      伊，上訴人沒有跟伊說過印章被丙○○拿去不見的情形等
      語（上開偵字卷35頁至37頁）；上訴人亦於上開刑事案件
      警詢中稱「我有交給丙○○20張土地銀行支票，全部是空
      白票，沒有書寫金額，當時我的印章有交付給他」（上開
      偵字卷附高雄市政府警察局苓雅分局偵查卷宗5 頁）、於
      偵查中稱「支票是丙○○在保管，因為當時夫妻共同經營
      」（上開偵字卷10頁）、且所提出刑事告訴狀亦陳明「基
      於經營上之需要，遂請領臺灣土地銀行潮州分行支票之使
      用，因丙○○亦幫忙經營，故有機會得以接觸上訴人之支
      票及印章」（上開偵字卷附之95年度他字第779 號1 頁）
      、於本院自認「是整本支票交給丙○○」等語（本院卷46
      頁）；並自證人丙○○所記載之簡易收支明細表（上開偵
      字卷24頁至26頁）顯示，帳目除了記載「阿義海產屏東店
      」、「旗山廚師」及「工資/ 小雅」等與經營生意有關之
      項目外，尚有載明「中國信託信用卡/ 秋美」、「聯邦現
      金卡/ 坤德」、「會錢」、「偉廚師白包」及「掛號看病
      」等夫妻日常生活之收支項目，可知上開帳目之登載，包
      含夫妻間生活所需之所有帳目在內，且均由丙○○處理。
      綜上各情，堪認上訴人與其前妻丙○○曾共同開立餐飲店
      ，為支應日常生活、商業經營等開銷，有以簽發支票作為
      向第三人借貸現金之工具，且上訴人自認「支票及印章，
      均由丙○○保管」事實，顯然上訴人與丙○○間之經營型
      態，均係上訴人授權由丙○○處理所有相關財務事項，故
      丙○○確經上訴人授權而向被上訴人借得系爭借款，並提
      出經上訴人授權簽發之系爭支票以資清償一事，堪可認定
      。上訴人辯稱：未授權丙○○借款、簽發系爭支票、亦未
      取得借款云云，殊難採信。至於被上訴人交付丙○○系爭
      借款後，固由丙○○以其名義書立借據1 紙（本院卷61頁
      ），以資憑證，惟系爭借款既經上訴人授權丙○○而借得
      ，則系爭借款之實質借用人即為上訴人，丙○○僅係代理
      人，該借據之效力及於上訴人。
（三）承上，參酌社會上普遍存有交付遠期支票調借現金之民情
      ，故丙○○持94年9 月30簽發發票日為94年10月30日之系
      爭支票交予被上訴人借貸現金45萬元，亦與民間支票交易
      習慣相符，上訴人一再辯稱「丙○○於離婚之際預蓋印章
      ，取走伊所有空白支票，進而於離婚後填載支票發票人及
      票面金額，盜開支票」云云，就此變態事實，並未舉證，
      且上訴人與丙○○係於94年11月16日簽立離婚協議書，有
      離婚協議書在卷可查（本院卷82頁），倘如上訴人辯稱上
      情為真，豈非被上訴人取得已逾發票日相當期間而影響其
      提示兌現權利之支票？上訴人上開辯詞，已與常情相悖，
      亦難採信。
（四）上訴人另辯稱「被上訴人無償取得系爭支票」云云，惟查
      ，系爭借款是上訴人授權丙○○向被上訴人借得，且丙○○並提出經上訴人授權簽發之系爭支票以資清償，而被上
      訴人亦已交付45萬元予丙○○之事實，已如上述，被上訴
      人即非無對價取得系爭支票者，且兩造間亦存有系爭借款
      之法律關係，上訴人不得以兩造間無原因關係為由，拒絕
      給付票款，上訴人上開抗辯，亦屬無據。
（五）關於上訴人另辯稱：原審判斷違反辯論主義、處分權主義
      一事。被上訴人於起訴狀記載略以「被告甲○○（即上訴
      人）委由其配偶丙○○持被告名義簽發之支票，共45萬元
      ，向原告（即被上訴人）借調現金，原告與丙○○熟識，
      遂交付45萬元予丙○○」（原審卷2 頁），而原審判決於
      「原告起訴主張一欄中載為：訴外人即被告之配偶丙○○
      於94年9 月29日持被告所簽發如附表所示支票共8 紙向其
      借款」，與上開起訴狀記載容有相異之處，惟原審嗣就調
      查證據結果賦予兩造辯論，並於判決理由中為判斷，兩造
      亦於本院審理中就系爭借款之事實為補充陳述，續為訴訟
      上之辯論，實無違反民事訴訟法辯論主義、處分權主義，
      上訴人上開指摘，尚屬無據，附此敘明。
五、綜上所述，上訴人抗辯系爭支票為丙○○盜開、兩造間無借
    貸關係、且未授權丙○○向被上訴人借款、亦未取得借款45
    萬元，故被上訴人無對價取得系爭支票云云，並不可採。被
    上訴人依據票據之法律關係，請求上訴人給付45萬元，為有
    理由，應予准許。原審為上訴人敗訴之判決，並無不合，上
    訴意旨指摘原判決不當，求予廢棄改判，即無理由，應駁回
    之。
六、本件事證已臻明確，兩造其餘攻擊及防禦方法，核與判決結
    果不生影響，爰不一一論述，併此敘明。
七、據上論結，本件上訴為無理由，依民事訴訟法第436 條之1
    第3項 、第449 條第1 項、第78條，判決如主文。
中　　華　　民　　國　　96　　年　　4 　　月　　11　　日
                  民事第二庭 審判長法官  阮世賢
                                   法官  楊文廣
                                   法官  林孟和
以上為正本，係照原本作成。
不得上訴。
                                  書記官　蔣開屏
中　　華　　民　　國　　96　　年　　4 　　月　　11　　日
附表：
┌──┬────┬─────┬────┬──────┬────────┐
│編號│帳號    │支票號碼  │金額    │到期日      │付款行          │
├──┼────┼─────┼────┼──────┼────────┤
│１  │01859-1 │BKB0000000│100,000 │94年10月30日│土地銀行潮州分行│
├──┼────┼─────┼────┼──────┼────────┤
│２  │01859-1 │BKB0000000│50,000  │94年10月30日│土地銀行潮州分行│
├──┼────┼─────┼────┼──────┼────────┤
│３  │01859-1 │BKB0000000│50,000  │94年10月30日│土地銀行潮州分行│
├──┼────┼─────┼────┼──────┼────────┤
│４  │01859-1 │BKB0000000│50,000  │94年10月30日│土地銀行潮州分行│
├──┼────┼─────┼────┼──────┼────────┤
│５  │01859-1 │BKB0000000│50,000  │94年10月30日│土地銀行潮州分行│
├──┼────┼─────┼────┼──────┼────────┤
│６  │01859-1 │BKB0000000│50,000  │94年10月30日│土地銀行潮州分行│
├──┼────┼─────┼────┼──────┼────────┤
│７  │01859-1 │BKB0000000│50,000  │94年10月30日│土地銀行潮州分行│
├──┼────┼─────┼────┼──────┼────────┤
│８  │01859-1 │BKB0000000│50,000  │94年10月30日│土地銀行潮州分行│
└──┴────┴─────┴────┴──────┴────────┘
